【裁判字號】    94,勞簡上,57
【裁判日期】    950530
【裁判案由】    給付薪資
【裁判全文】
臺灣臺北地方法院民事判決            94年度勞簡上字第57號
上  訴  人
即附帶被上訴人
            甲○○
訴訟代理人  簡旭成律師
被 上訴 人
即附帶上訴人
            允傑股份有限公司
法定代理人  乙○○
訴訟代理人  郭惠吉律師
            賴俊榮律師
當事人間請求給付薪資事件，上訴人對於民國九十四年七月十八
日本院臺北簡易庭九十四年度北勞簡字第五二號第一審簡易判決
提起上訴，被上訴人並為附帶上訴，本院於民國九十五年五月十
日言詞辯論終結，判決如下：
    主      文
原判決關於命被上訴人允傑股份有限公司給付超過新台幣貳萬伍
仟陸佰元本息部分，及該部分假執行之宣告，暨負擔訴訟費用之
裁判均廢棄。
前開廢棄部分，上訴人甲○○在第一審簡易之訴駁回。
上訴駁回。
其餘附帶上訴駁回。
第一審訴訟費用由被上訴人負擔百分之七，餘由上訴人負擔。第
二審上訴部分之訴訟費用由上訴人負擔；附帶上訴部分之訴訟費
用由附帶上訴人負擔三分之二，餘由附帶被上訴人負擔。
    事實及理由
甲、程序方面：
一、按在第二審訴之變更或追加，非經他造同意，不得為之；但
    民事訴訟法第二百五十五條第一項第二款至第六款情形，不
    在此限。又擴張或減縮應受判決事項之聲明者，縱於訴狀送
    達後原告仍得將原訴變更或追加他訴，此觀民事訴訟法第四
    百四十六條、第二百五十五條第一項第三款規定自明。而前
    開規定於對簡易程序第一審判決上訴程序準用之（見同法第
    四百三十六條之一第三項規定）。
二、上訴人起訴時係本於兩造間僱傭契約、工作協議書及勞動基
    準法之規定暨被上訴人員工服務規則第八條、第四十五條規
    定，請求被上訴人給付民國93年第13、14個月薪資新台幣（
    下同）197,120 元、短付之93年10、11月份薪資51,484元、
    93年年終獎金105,000 元及全勤獎金、三節獎金25,600元，
    共計379,204 元及法定遲延利息；嗣於上訴後之94年9 月27
    日以上訴理由狀，為訴之追加擴張年終獎金請求金額、並減
    縮薪資部分請求數額，總計請求被上訴人給付93年度年終獎
    金125,000 元，短付93年10、11月薪資77,000及美金3,067
    元，93年第13、14個月薪資90,346元及美金2,700 元，其餘
    聲明不變，仍本於兩造間勞動契約、工作協議書之約定及勞
    動基準法第二十九條規定、被上訴人員工服務規則第八條及
    第四十五條而為請求，聲明則變更為：(一)原判決不利於上訴
    人部分廢棄，(二)廢棄部分被上訴人應給付上訴人201,056 元
    及美金4,606 元，暨自94年4 月8 日起至清償日止，按年息
    5 ﹪計算之利息。因原審係判決准許上訴人一部請求，故其
    94 年9月27日所為上訴聲明範圍顯超逾其請求之金額，遂於
    本院95年3 月29日言詞辯論期日以書狀減縮其上訴聲明（見
    本院卷第115 頁）為：(一)原判決不利於上訴人部分廢棄，(二)
    廢棄部分被上訴人應再給付上訴人181,223 元及美金3,473
    元，暨自94年4 月8 日起之法定遲延利息，其請求所依據之
    請求權基礎亦未變更。核其訴訟標的、當事人並未變更，僅
    屬擴張或減縮訴之聲明，與首揭規定要件相符，應予准許，
    先予敘明。
乙、得心證之理由：
一、上訴人起訴主張：
  (一)其自90年7 月31日起受僱於被上訴人公司，期間工作表現良
    好，原工作地點在台北，嗣於93年3 月間由被上訴人調派至
    巴西，而自同年4 月起正式長期外派在巴西工作，負責籌設
    成立當地辦公室，策劃業務並訓練巴西初期聘請員工，及協
    助與督導溫哥華辦公室業務進度，負責南美洲原來業務等事
    務。兩造則於93年7 月28日簽署工作協議書，約定上訴人台
    北薪資自93年4 月1 日起調整為每月35,000元，被上訴人另
    在巴西分公司支付上訴人每月美金2,000 元薪資，以當地貨
    幣換算支付，總計上訴人一年可領取14個月薪資，工作協議
    書約定期間為自93年4 月1 日起至93年12月31日止。嗣上訴
    人於93年10月18日自巴西轉回臺灣地區任職，迄至同年12月
    31日止離職。詎被上訴人卻未依兩造間僱傭契約及工作協議
    書約定，給付上訴人共計14個月薪資，尚積欠上訴人如下之
    款項未給付：
  1.兩造依工作協議書約定，均認知上訴人有返回臺灣工作之可
    能，且對於上訴人僅任職至93年12月底有共識，故工作協議
    書所謂上訴人一年可領14個月薪資之約定，係指93年整個營
    業年度，亦即協議書期間屆滿之日即93年12月31日。上訴人
    自93年1 至3 月在臺灣地區工作已領薪資184,440 元，在巴
    西地區之93年4 月1 日至93年10月17日應領薪資229,833 元
    【（6 ＋17/3 0）×35,000】、及美金13,133元【（6 ＋
    17/ 30）×2,000 】，另自93年10月18日回台工作後應領薪
    資為127,800 元、美金3,067 元，總計93年1 至12月應領薪
    資為542,073 元、美金16,200元，被上訴人尚應付上訴人第
    13 、14 個月薪資90,346元、美金2,700 元。
  2.又上訴人係於93年10月18日始返回台北任職，依工作協議書
    第二條第二項約定，須上訴人連續在台北上班30天以上，才
    以台北原薪資每月50,000元計算，故在93年11月18日以前，
    上訴人可得之薪資仍應按工作協議書之約定比例計付，即依
    每月35,000元加計美金2,000 元之方式計算。93年10月份可
    得薪資35,000元、美金2,000 元，被上訴人僅給付80,228元
    ；93年11月應從該月18日調整為每月50,000元，在此之前應
    依工作協議書約定比例給付，故可得薪資為42,000元、美金
    1,067 元（35,000×16/30 ＋美金2,000 ×16/30 ＋50,000
    ×14/30）， 惟被上訴人僅給付50,000元，上訴人尚可請求
    77,000元、美金3,067 元。
  3.另依勞動基準法第二十九條規定，雇主即被上訴人本即應給
    付93年度年終獎金，且兩造亦有合意按上訴人工作年資每年
    遞增40,000元方式計付年終獎金，依此，上訴人93年度年終
    獎金應為145,000 元，扣除被上訴人前已給付20,000元後，
    被上訴人尚應給付125,000 元。
  4.再依被上訴人員工服務規則第八條、第四十五條規定，上訴
    人得請求派駐巴西期間（93年4月1日至93年10月18日）所得
    領取之全勤獎金及端午、中秋獎金，計為25,600元（10,000
    ×2＋800×7＝25,600）。
  (二)為此本於兩造間勞動契約、工作協議書之約定及勞動基準法
    第二十九條規定、被上訴人員工服務規則第八條及第四十五
    條，請求被上訴人給付如(一)各項所列薪資、年終獎金、全勤
    獎金、三節獎金。
  (三)原審判命被上訴人給付上訴人：薪資19,833元及美金1,133
    元，端午、中秋節獎金計20,000元及全勤獎金5,600 元，合
    計為45,433元及美金1,133 元，並駁回上訴人其餘部分之訴
    。上訴人就其敗訴部分不服提起上訴，並就年終獎金之請求
    數額部分為追加，惟未逾原起訴範圍，而聲明：
  1.原判決不利於上訴人部分廢棄。
  2.上開廢棄部分，被上訴人應再給付上訴人181,223 元及美金
    3,473 元，及自起訴狀繕本送達翌日即94年4 月8 日起至清
    償日止，按年息5%計算之利息。
  (四)對被上訴人附帶上訴部分聲明為：附帶上訴駁回。
二、被上訴人則抗辯：
  (一)上訴人原受僱於被上訴人公司負責美洲地區業務，擔任美洲
    地區業務經理一職，其自93年4 月1 日外派至巴西工作，係
    為順遂被上訴人在該地區業務之推展，應屬工作地點之變動
    ，而上訴人雖經調派至巴西工作，但仍與被上訴人維持原有
    僱傭關係，被上訴人在巴西地區並未另行訂立工作規則。
  (二)上訴人93年整個營業年度固然均在被上訴人公司任職，但其
    自93年4月1日起係改派巴西地區工作，因工作環境不同，計
    算薪資方式自然有別，兩造始於工作協議書第二條第一、二
    項分別加以約定，因此：
  1.上訴人必須在台北連續上班30天以上，方可恢復往常在臺灣
    地區工作之標準即被上訴人員工服務規則發放全勤獎金、三
    節獎金，且兩造對上訴人外派至巴西地區工作之薪資待遇部
    分已在工作協議書做出不同於在臺灣地區工作之薪資數額約
    定，工作協議書既無上訴人得請求全勤、三節獎金之約定，
    則上訴人請求其在巴西地區任職期間之全勤獎金、三節獎金
    自無理由。
  2.兩造所約定上訴人在台北、巴西地區工作期間每月薪資數額
    並不相同，後者高於前者25,000元至60,000元之間，是依工
    作協議書約定，上訴人可得之第13、14個月薪資，應以上訴
    人仍在巴西工作且持續一年為要件，而非將上訴人在台北、
    巴西地區工作合計一年為據，茲既上訴人在93年10月18日即
    辭退巴西外派工作，返回臺灣地區任職至93年底離職，並未
    繼續在巴西地區工作滿一年，自無權依據工作協議書約定請
    求給付第13、14個月薪資。況工作協議書第三條第一項後段
    有約定契約期滿得再續約，藉此自可達上訴人在巴西地區任
    職滿一年之實，故被上訴人並無詐欺上訴人之意，此為上訴
    人之臆測。
  3.上訴人既於93年10月18日返回臺灣服務，並確定不再回巴西
    地區任職，則被上訴人依據工作協議書約定，以上訴人在台
    北與巴西不同地區任職時之不同薪資給付標準，按時間比例
    分別計算該93年10、11月份薪資付予上訴人，實未有短付薪
    資之情。工作協議書第二條第二項約定以上訴人在台北連續
    工作30天以上為要件，係因工資為勞務之對價，上訴人在巴
    西、台北地區工作之對價既為工資，其給付標準自應為不同
    之約定。況上訴人早於93年10月11日即表明欲離職並返台，
    被上訴人於93年11月初發放上訴人10月薪資時，已明確可確
    定上訴人任職地區已改至台北，故自得依工作協議書約定，
    按上述方式比例計付薪資。而因上訴人先於93年10月11日表
    明將於年底辭職並提前返台，被上訴人才在93年10月12日考
    量高層主管行程安排下，請求上訴人配合於同月18日返台，
    此即係被上訴人未能替上訴人申請巴西工作簽證之原因，並
    非被上訴人意圖不給付高薪而不欲使上訴人在巴西工作一年
    之條件成就。
  (三)兩造間就年終獎金應否發放及金額尚未達成合致，被上訴人
    之前雖有給付上訴人年終獎金，惟係因公司有盈餘且斟酌各
    勞工表現的恩惠性給與，被上訴人從未允諾每年增加給付年
    終獎金40,000元而93年度將給付145,000 元之年終獎金予上
    訴人。況上訴人在巴西地區工作至93年10月18日即返台，甚
    且在同年12底忽而表明離職，致使被上訴人公司整體營運規
    劃受影響，然而，被上訴人仍根據上訴人工作表現、公司獲
    利營運情形酌給其93年度年終獎金20,000元，自無再補予差
    額之義務。
  (四)上訴部分答辯聲明：駁回上訴。
  (五)被上訴人就原審判決命其給付部分提起附帶上訴，而聲明：
  1.原審判決不利於附帶上訴人部分廢棄。
  2.上開廢棄部分，附帶被上訴人在第一審簡易之訴駁回。
三、兩造不爭執之事實（見本院95年5 月10日言詞辯論筆錄，卷
    第128頁背面）：
  (一)上訴人自90年7 月31日起受僱於被上訴人公司，擔任美洲地
    區業務經理，工作地點在台北，全勤獎金、三節獎金依被上
    訴人員工服務規則規定標準發放。
  (二)嗣被上訴人於93年3 月將上訴人調派至巴西負責在當地籌設
    辦公室、策劃業務並訓練、聘請當地員工等事務，上訴人於
    93年4 月1 日起正式至巴西工作，兩造於93年7 月28日簽署
    工作協議書。
  (三)上訴人於93年10月18日自巴西返回臺灣地區任職，直至93年
    12 月31 日離職。
  (四)被上訴人在巴西地區並未制訂工作規則，被上訴人之工作規
    則為員工服務規則。
  (五)上訴人已自被上訴人處領取93年10月份薪資80,228元，及93
    年11月份薪資50,000元，另93年度年終獎金20,000元。
四、上訴人主張其於外派至巴西地區工作時，曾與被上訴人簽署
    工作協議書，其在工作協議書期滿後離職，被上訴人卻未依
    約給付93年第13、14個月薪資，又短付93年10、11月份薪資
    及93年終獎金125,000 元，更未依員工服務規則第八條、第
    四十五條規定給付端午節、中秋節獎金及全勤獎金等語。但
    為被上訴人所否認，並以前開情詞置辯。是以，本件兩造爭
    執之重點在於：
  (一)上訴人依據兩造間工作協議書約定，請求被上訴人給付93年
    第13、14個月薪資，是否有據？
  (二)上訴人主張被上訴人短付93年10月、11月份之薪資，有無理
    由？
  (三)上訴人依據勞動基準法第二十九條、兩造間勞動契約合意請
    求93年度年終獎金差額125,000 元，是否有據？
  (四)上訴人依據被上訴人員工服務規則第八條、第四十五條規定
    ，請求被上訴人給付其在派駐巴西地區時之全勤獎金及端午
    節、中秋節獎金，是否有據？
五、現就兩造爭執之重點，析述如下：
  (一)上訴人依據兩造間工作協議書約定，請求被上訴人給付93年
    第13、14個月薪資，是否有據？
  1.被上訴人抗辯工作協議書所謂一年，需上訴人在巴西地區工
    作滿一年始足當之，就此上訴人則主張：工作協議書內容係
    為補充兩造間之勞動契約，既然工作協議書有效期間末日為
    93年整個營業年度屆滿之日即93年12月31日，依一般企業慣
    例自係指93年整個年度而言，況在簽訂工作協議書前，上訴
    人早已於93年初告知被上訴人僅工作至年底止，顯見兩造已
    對上訴人任職期間有共識，而上訴人整個93年度均在被上訴
    人處任職，自可依約請求給付93年第13、14個月薪資；再者
    ，被上訴人對於在巴西地區工作所給予之薪資，實係經過兩
    造協調，除包含上訴人調職補償外，尚將上訴人及妻子之薪
    資合併計算，以補償妻子隨同照應之損失；又被上訴人在簽
    約時明知上訴人不可能在巴西地區工作滿一年，竟仍為允諾
    ，顯有詐欺之意等語。
  2.按解釋意思表示，應探求當事人之真意，不得拘泥於所用之
    辭句，民法第九十八條訂有明文；又按解釋私人之契約應在
    通觀全文，並斟酌立約當時之情形，以期不失立約人之真意
    ；因此，解釋契約應以當事人立約當時之真意為準，而真意
    何在，又應以過去事實及其他一切證據資料為斷定之標準，
    不能拘泥文字致失真意，此參照最高法院18年上字第1727號
    、19年上字第28號判例即明。
  3.如兩造不爭執之事實(二)所載，上訴人早於93年4 月1 日即由
    被上訴人調派至巴西地區工作，兩造其後於93年7 月28日簽
    訂工作協議書，此有工作協議書附卷可稽（見原審卷第6 頁
    ）。又依兩造於工作協議書第二條第一項約定條款內容為：
    「自2004年4 月1 日起，乙方（即上訴人）的台北薪資調整
    為每月NTD35,000.00。甲方（即被上訴人）另在巴西分公司
    支付乙方每月USD2,000.00 薪資，以當地貨幣換算支付。以
    上兩者相加後，乙方一年可領14個月薪資。乙方將不再領出
    差津貼及假日加班費，但其他費用實報實銷。」，兩造對於
    其中所指「乙方一年可領14個月薪資」，一年起迄日期迭有
    爭執，現說明如下。
  4.首就工作協議書締結目的而言：
  (1)首先，兩造係因上訴人由被上訴人自台北調派至巴西地區工
    作後，為對於上訴人至巴西工作後，相關薪資計算、假期、
    及其家人往返巴西處理方式、簽證取得等事項予以明確處理
    ，方締結工作協議書，除經被上訴人陳述綦詳外，並為上訴
    人所不爭執。
  (2)再者，上訴人在尚未調派至巴西地區工作前，在台北期間每
    月薪資包括本俸28,800元、職務加給14,400元及全勤獎金、
    伙食費、專業津貼、交通津貼、出差津貼、加班費、年節禮
    金等給與，數額大抵在4 萬餘元至5 萬餘元之間，此觀諸卷
    附之甲○○薪資明細表，得以佐證（見原審卷第49至51頁）
    。對照前述工作協議書第二條第一項約定之巴西地區每月薪
    資數額後，上訴人在台北地區本俸提高為35,000元，另在巴
    西地區尚可領得美金2,000 元，可見，上訴人調派至巴西地
    區後，每月領得之薪資高出約6 萬餘元左右。
  (3)承前揭二項說明，可知，被上訴人對於將上訴人調派至巴西
    負責在當地籌設辦公室、策劃業務並訓練、聘請當地員工等
    事務後，因上訴人在巴西所提供之勞務內容與在台北擔任美
    洲地區業務經理期間者有部分差別，遂以提高每月薪資給付
    數額為上訴人勞務提供之對價，前開工作協議書係為處理上
    訴人調派至巴西地區工作一事而締結者，此為簽訂工作協議
    書之目的，足堪認定。
  5.次就工作協議書條款文義內容而言：
  (1)次查，兩造另在工作協議書第二條第二項再為約定：「乙方
    在台北上班連續30天以上（以護照出入境記錄為準）僅以台
    北原薪資NTD50,000.00計算。」，依此，倘若上訴人在調派
    至巴西地區後，有返回台北者，返回台北工作期間未超逾30
    天，仍按前述工作協議書第二條第一項約定之巴西地區每月
    薪資數額計付報酬，反之，則改按50,000元計付薪資。
  (2)現兩造所爭執之「乙方（即上訴人）一年可領14個月薪資」
    文句既係跟隨在第二條第一項巴西地區每月薪資條款後段為
    記載，而與第二條第二項連續在台北30天以上計薪約定分別
    記載，顯見，上訴人可領取一年14個月薪資前提為在必須於
    協議書期間內仍於巴西地區工作方可。
  6.再就兩造簽訂工作協議書當時之情狀而言：
  (1)雖被上訴人抗辯所謂「一年」係指上訴人在巴西地區工作滿
    一年等語。但查，上訴人在93年2 月1 日至93年2 月29日期
    間曾有出境，未在台北，此有其入出國日期證明書在卷可憑
    （見原審卷第80頁）。又在其出境未在國內而於93年2 月15
    日尚未正式調派至巴西地區前，曾對被上訴人主管表示：「
    …趁這次蔡先生在巴西旅行，我已經向他提及想離職的意願
    和原因…再過一年我就要滿30歲了，而在我人生規劃我一直
    希望可以自己創業…顧及公司在溫哥華和聖保羅設辦公室的
    計畫…蔡先生很體諒我想離職的原因，但他希望兩個新的據
    點可以在今年順利運作。他希望我能做到今年年底，不過我
    卻想在上半年離職，進一步的溝通可能要回台後才有進展…
    」，亦有電子郵件內容附卷可證（見原審卷第79頁），益徵
    ，上訴人在尚未正式調派至巴西工作前，即有向被上訴人表
    達將僅工作至93年底之意。
  (2)再參照被上訴人在93年10月12日得知上訴人確定要離職之訊
    息後，曾寄發給上訴人之電子郵件中提及「即使你早就決定
    工作到今年底」一詞（見原審卷第62頁）。足見，被上訴人
    確實已知悉上訴人將工作至93年底即欲離職一事。
  (2)兩造在工作協議書第三條明白約定該協議書存續期間係自93
    年4 月1 日甲○○正式調派至巴西時起至93年12月31日止，
    倘若欲延續期間則應以書面另行訂立一節，有工作協議書可
    證。本條約定應係有將如前所述上訴人已表達僅工作至93年
    年底之意思予以考量在內，方始約定協議書存續期間僅至93
    年12月31日為止。
  (3)至於上訴人另指陳被上訴人明知上訴人不可能在巴西地區工
    作滿一年，竟仍為允諾，顯有詐欺之意乙節，除其並未舉證
    被上訴人有對其為詐欺之行為外，亦未曾撤銷受詐欺而為之
    意思表示（民法第九十二條、第九十三條規定參照），故其
    此部分所述，尚無足採。
  7.綜觀前開工作協議書締結目的、使用條款文義、締約當時情
    狀等事證，足認，兩造於工作協議書第二條第一項所指「一
    年」當係指93年1 月1 日至93年12月31日整個年度而言，惟
    應輔以上訴人需在調派至巴西地區後仍繼續於巴西地區任職
    至93年12月31日止之要件，方與被上訴人願以高於上訴人在
    台北任職期間薪資而調派上訴人至巴西，以促上訴人履行籌
    設巴西據點之義務之工作協議書締約目的相符。準此，上訴
    人主張工作協議書第二條第一項所謂「一年」，不應慮及其
    工作地點究竟在台北或巴西，僅需其93年度全年在職即為該
    當等情，洵無足取。
  8.又兩造俱不爭執上訴人於93年10月18日即自巴西返回臺灣地
    區任職。雖上訴人陳稱：其受限於觀光簽證效期，本即無法
    繼續在巴西工作至93年12月31日止等語，並提出通告、其與
    被上訴人間往來電子郵件為證（見原審卷第84至86頁）。惟
    查，兩造在工作協議書第二條第六項僅約定被上訴人所應為
    上訴人申請簽證種類包括旅遊證件或工作簽證兩類，是被上
    訴人僅為上訴人申請觀光簽證，尚難謂有違反契約約定義務
    情事。況且，上訴人在93年10月11日提出辭職意思表示時，
    對於其係受限於觀光簽證效期而無法久留巴西一事並未予以
    提及，更陳稱：「最後，不論台北的答覆為何，我想利用這
    個機會正式向台北提出我的辭呈，我將在協議書到期日93年
    12 月31 日離職。我會試著延後我回台的班機至2004/10/27
    （簽證有效日以內），從聖保羅出發。在這之前我會再請一
    個星期左右的年假（2004/10/16~2004/10/22）… 」等語（
    見原審卷第22頁）。準此，在上訴人先行提出辭職意思表示
    後，對於其未能繼續在巴西地區工作至93年12月31日乙節，
    本即其可預見，自屬於其在提出辭職意思表示時可得考量之
    情狀，茲既其未舉證曾在93年10月以後請求被上訴人為其辦
    理工作簽證而未獲應允，則在上訴人93年10月11日表示欲離
    職後，隨即在93年10月間返台，上訴人已然確定其任職地區
    將自巴西改至台北。
  9.因此，上訴人請求93年第13、14個月薪資，因其並未在93年
    12月31日止仍在巴西地區工作，反於93年10月18日即已返台
    ，是與工作協議書第二條第一項約定得請求一年14個月薪資
    之要件不符，故其請求被上訴人給付93年第13、14個月薪資
    90,346元、美金2,700 元，不應准許。
  (二)上訴人主張被上訴人短付93年10月、11月份之薪資，有無理
    由？
  1.上訴人主張：工作協議書第二條約定必需在台北連續上班30
    天以上始改以50,000元計算薪資，被上訴人係在93年11月初
    發放10月份薪資，此時尚未達在台北連續工作30天以上之條
    件，故應自93年11月18日以後始能按每月50,000元計算薪資
    ：況且上訴人係因被上訴人要求始返回台北，被上訴人刻意
    不為上訴人辦理工作簽證，僅辦理觀光簽證，以致上訴人無
    法留於巴西工作，顯有惡意使條件成就，依民法第一百零一
    條第二項規定，被上訴人仍應依工作協議書條件給付薪資等
    語。
  2.如前(一)5.所述，兩造在工作協議書第二條第三項關於若上訴
    人返台工作連續30天以上，則改以每月薪資50,000元計算報
    酬，所謂連續30天以上兩造已明白約定按「護照出入境記錄
    」為據（見原審卷第6 頁），上訴人仍陳稱應以被上訴人給
    付薪資日期即93年11月初起算在台北連續上班之日數，洵無
    足採。次查，上訴人係於93年10月19日入境，迄其離職時即
    93年12月31日為止，均在台北上班，並未有出境情狀，此依
    卷附之入出國日期證明書所載入出境日期得以知悉（見原審
    卷第80頁）。是以，上訴人自93年10月19日起至93年11月30
    日止已連續在台北上班達30天以上，堪以認定。上訴人所陳
    ：被上訴人係在93年11月初發放10月份薪資，此時尚未達在
    台北連續工作30天以上之條件，故應自93年11月18日以後始
    能按每月50,000元計算薪資等語，顯與兩造工作協議書約定
    要件有別，尚不足取。
  3.況且，依勞動基準法第二條第三款規定，工資謂勞工因工作
    而獲得之報酬，是雇主所給付經常性給與倘屬於勞務之對價
    ，自為工資之性質。承前(一)所述，兩造對於上訴人調派至巴
    西地區工作後，因工作地點之轉變、工作內容之差異，是遂
    針對上訴人在巴西、台北地區工作之不同，而分別在工作協
    議書第二條第一項、第二項予以區別薪資計算方式。茲既上
    訴人自93年10月19日起至93年11月18日止均在台北上班，所
    提出之勞務給付與在巴西地區有間，則其仍主張在該段時間
    應按工作協議書第二條第一項巴西地區每月薪資數額計薪，
    顯與工作協議書約定目的相左，難謂有據。
  4.至於上訴人另主張：被上訴人刻意不為其辦理工作簽證，僅
    辦理觀光簽證，以致其無法留於巴西工作，顯有惡意使條件
    成就乙節。然依民法第一百零一條第二項規定：「因條件成
    就而受利益之當事人，如以不正當行為促其條件之成就者，
    視為條件不成就。」，依此規定，足見除須有故意促其條件
    成就之行為外，尚須該行為為不正當，始得視為條件不成就
    。據查，被上訴人固然曾在93年7 月9 日對上訴人表示仍先
    以辦理觀光簽證方式處理甲○○入境巴西一事，有電子郵件
    在卷足稽（見原審卷第85頁），但如(一)8.之說明，被上訴人
    未為上訴人辦理工作簽證，尚無違反兩造在工作協議書第二
    條第六項所為之約定。況且，上訴人係單方先行提出離職之
    意思表示，並決意於93年10月27日返回臺灣，已有電子郵件
    附卷足證（見原審卷第22頁），則被上訴人在考量事業經營
    、人力交接等狀況下，雖要求上訴人提前於93年10月18日返
    台工作（見原審卷第62頁），亦難認該行為屬於不正當。此
    外，上訴人並未對於允傑公司有何為冀免給付按巴西地區工
    作計薪之義務而拒絕為其辦理工作簽證之故意乙節詳為證明
    ，即以此遽論被上訴人有以不正當行為促使其連續在台北工
    作達30天以上之條件成就，顯無足取。
  5.綜此，上訴人自93年10月19日返台後，依其入出境日期顯示
    ，已連續在台北上班30天以上，被上訴人依工作協議書第二
    條第二項約定，自93年10月19日起改以每月50,000元方式計
    薪，與兩造間約定相符，上訴人仍陳稱在93年11月18日以前
    ，其可得之薪資仍應按工作協議書第二條第一項之約定比例
    計付，而請求被上訴人給付93年10月、11月份薪資差額共計
    77,000元、美金3,067 元，為無理由。
  (三)上訴人依據勞動基準法第二十九條、兩造間勞動契約合意請
    求93年度年終獎金差額125,000 元，是否有據？
  1.上訴人主張：依勞動基準法第二十九條規定，其既已任職滿
    一年，且無任何功過記錄可供增減，被上訴人即應付與年終
    獎金；而其在此之前每年所領取之年終獎金係按工作年資遞
    增40,000元，此已構成勞動條件一部，形成慣例，被上訴人
    不得任意刪減，故其93年度年終獎金應為145,000 元，惟被
    上訴人僅給付20,000元，尚應給付125,000 元等語。
  2.首先，被上訴人制訂之員工服務規則中，並未規範被上訴人
    每年均負有給付年終獎金之義務，此詳閱該員工服務規則全
    文，即可查知（見原審卷第8 至15頁）。再依勞動基準法第
    二十九條規定：「事業單位於營業年度終了結算，如有盈餘
    ，除繳納稅捐、彌補虧損及提列股息、公積金外，對於全年
    工作並無過失之勞工，應給予獎金或分配紅利。」，可知，
    雖勞工全年在職工作、且無過失，惟雇主是否應發給年終獎
    金，仍應視雇主當年度有無盈餘、事業營運狀況、勞工表現
    等節而定，非謂雇主必然負有給付年終獎金之義務。經查：
  (1)雖上訴人提出被上訴人曾在93年10月11日以電子郵件表示將
    依台北慣例發放年終獎金一詞為其主張之依據（見原審卷第
    63 頁）， 但觀諸該份電子郵件內容係說明：「5.因為你（
    即甲○○）是在台北公司工作了二年多再加外派，而且你一
    向的表現亦是可圈可點的，遺憾的是你有自己的路要走，無
    法再和我們繼續共事下去。公司會比照你的年資，依台北的
    慣例，在每年春節前發放年終獎金存入你的帳戶。」等語；
    上訴人對該封電子郵件所為之答覆則為：「…我還想再向台
    北確定一下，有關您提到的加發薪資的第五點，依台北慣例
    ，如果員工在農曆前就離職，是否應該就領不到前一年的年
    終獎金。也就是說，我今年領不到加發薪資或者年終獎金了
    。」等語（見原審卷第22頁）。對照此兩份兩造間往來電子
    郵件可知，所謂「台北慣例」係指被上訴人發放年終獎金期
    限，係在每年農曆年前，至於年終獎金數額依此兩份電子郵
    件內容，並無從得知。
  (2)又被上訴人業已發給上訴人年終獎金20,000元，此為兩造所
    不爭執者。依被上訴人所述：其因上訴人未依工作協議書約
    定繼續在巴西地區工作，決意於93年12月31日離職，而認為
    上訴人93年度工作表現未臻理想，最後決定仍酌情發給年終
    獎金20,000元等語，因屬於雇主即被上訴人公司在衡量當年
    度有無盈餘、事業營運狀況、勞工表現下所做之決定，既未
    有何相關證據證明其有濫用權利情事，故並未違反勞動基準
    法第二十九條規定。
  3.至於上訴人固然主張兩造間存有年終獎金每年遞增40,000元
    之慣例，此已構成勞動條件一部等語，並以被上訴人提出之
    薪資明細表為證（見原審卷第49、50頁，「年終獎金」一欄
    記載）。查：
  (1)依前開薪資明細表記載，上訴人任職期間確有領得90年度年
    終獎金20,000元、91年度年終獎金65,000元、92年度年終獎
    金105,000 元。然被上訴人就此則抗辯：上訴人僅自90年7
    月31日起至93年11月31日止於公司任職，期間不過領過三次
    年終獎金，以此時間、次數觀之，難認得以形成慣例等語。
  (2)按契約履行過程中存有何種慣例，衡諸情理，自應以當事人
    間有長年從事該項契約行為，並對此有所知悉為判斷之基準
    。如上所述，兩造互相往來電子郵件中提及之台北慣例，至
    多僅能認定被上訴人給付年終獎金之期限係在每年農曆年前
    ，至於年終獎金之數額、有無逐年遞增40,000元等情，據此
    尚難得以證明。此外，上訴人在被上訴人公司任職期間尚未
    有一定長久之期間，又所領取之年終獎金次數亦少，再者，
    兩造對於逐年遞增年終獎金數額40,000元是否均有知悉且確
    知，上訴人並未再舉證以實其說。是其此部分之主張，難予
    採信。
  4.至於上訴人聲請命被上訴人提出五年內其餘員工即訴外人劉
    國東、李玉民之勞工名卡、工資清冊，以證明年終獎金、工
    資發放數額及約定，因被上訴人本即未在工作規則中明文規
    範年終獎金計算方式及數額，再本諸債之相對性原則，縱使
    被上訴人與劉國東、李玉民間勞動契約內容暨勞動條件有每
    年遞增年終獎金之約定，惟該等權利義務約定內容、效力尚
    難及於非契約當事人之兩造。故上訴人此項調查證據之聲請
    ，即無必要。
  5.因而，上訴人依據勞動基準法第二十九條、兩造間勞動契約
    合意請求93年度年終獎金差額125,000 元，難謂有據。
  (四)上訴人依據被上訴人員工服務規則第八條、第四十五條規定
    ，請求被上訴人給付其在派駐巴西地區時之全勤獎金及端午
    節、中秋節獎金，是否有據？
  1.上訴人就此主張：兩造間工作協議書並未明訂在巴西服務即
    不得領取此等獎金，被上訴人仍應依員工服務規則規定給付
    全勤獎金及端午、中秋獎金；又基於債之相對性，其他員工
    劉國東縱使派駐上海地區時，未領取全勤、三節獎金，亦不
    得以此認定甲○○無權請求三節獎金、全勤獎金等語。
  2.被上訴人雖辯稱：兩造間工作協議書內既無上訴人得請求端
    午、中秋節獎金及全勤獎金之約定，且公司其他海外員工均
    不得請領全勤、三節獎金，上訴人亦應同等適用，故其無權
    請求三節、全勤獎金等語，並提出劉國東薪資明細表為佐（
    見原審卷第24至27頁）。此與前開(四)4.之理由相同，在債之
    相對性原則下，被上訴人尚不得以他員工未能領取三節、全
    勤獎金為由，而認上訴人無權請求此類節金。
  3.卷查，兩造在工作協議書第二條第一項僅約定：上訴人在巴
    西地區工作期間不再領出差津貼、假日加班費，但並未排除
    其他津貼、節金之請領權利。故被上訴人抗辯兩造工作協議
    書有排除上訴人此等節金請求權之約定，顯不足採。
  4.次查，被上訴人業於員工服務規則第八條、第四十五條規定
    ，員工每月全勤者得領取全勤獎金800 元，及被上訴人於端
    午節、中秋節有發給祝賀禮金（見原審卷第9 、13頁），此
    為被上訴人所不爭者。除兩造未在工作協議書中排除前開員
    工服務規則之適用外，被上訴人在巴西地區亦未特別再制訂
    員工服務規則或其他工作規則，是以，上訴人仍得請求派駐
    巴西期間（93年4 月1 日至93年10月18日）所得領取之全勤
    獎金及端午、中秋獎金，計為25,600元（10,000×2 ＋800
    ×7 ＝25,600）。
六、綜上所述，上訴人請求93年第13、14個月薪資，及93年10、
    11月薪資差額，及93年度年終獎金差額，均為無可取；但因
    兩造工作協議書未排除員工服務規則之適用，故上訴人請求
    全勤獎金及端午、中秋獎金，計為25,600元，自屬有據。從
    而，上訴人本於兩造間兩造間勞動契約之法律關係，依被上
    訴人員工服務規則第八條及第四十五條，請求被上訴人給付
    全勤獎金、三節獎金共25,600元，及自起訴狀繕本送達翌日
    即94年4 月8 日起至清償日止，按年息5%計算之法定遲延利
    息，為有理由，應予准許。逾此所為請求，為無理由，應予
    駁回。又本件所命被上訴人給付之金額未逾500,000 元，應
    依職權宣告假執行（見民事訴訟法第三百八十九條第一項第
    五款規定）。原審所為上訴人敗訴部分之判決，並無不合，
    上訴意旨指摘原判決不當，求予廢棄改判，為無理由，應予
    駁回。至於原審就超過上開應准許部分，為附帶上訴人敗訴
    之判決，並依職權為假執行之宣告，自有未洽，附帶上訴意
    旨就此部分指摘原判決不當，求予廢棄改判，為有理由；至
    於原審就上開應准許部分判決附帶上訴人如數給付，並依職
    權宣告假執行，於法並無不合，附帶上訴人附帶上訴意旨指
    摘原判決此部分不當，求予廢棄改判，為無理由，應予駁回
    其此部分之附帶上訴。
七、本件為判決之基礎已臻明確，兩造其餘之陳述及所提其他證
    據，經本院斟酌後，認為均於判決之結果無影響，亦與本案
    之爭點無涉，自無庸逐一論述，併此敘明。
丙、假執行之宣告：
    又本件訴訟標的金額未逾1,500,000 元，不得上訴第三審，
    經本院宣示判決時即為確定，故無須依民事訴訟法第三百八
    十九條第一項第五款規定職權宣告假執行，附此敘明。
丁、據上論結，本件上訴為無理由，附帶上訴為一部有理由，一
    部無理由，依民事訴訟法第四百三十六條之一第三項、第四
    百五十條、第四百四十九條第一項、第七十八條、第七十九
    條，判決如主文。
中    華    民    國    95    年    5     月    30    日
                  勞工法庭  審判長法  官  黃莉雲
                                  法  官  黃書苑
                                  法  官  賴錦華
以上正本係照原本作成。
本判決不得上訴。
中    華    民    國    95    年    6     月    1     日
                                  書記官  林桂玉


司法院資訊處製作；財團法人民間司法改革基金會備份。
